【裁判字號】    89,判,3183
【裁判日期】    891116
【裁判案由】    綜合所得稅
【裁判全文】
最  高  行  政  法  院  判  決                  八十九年度判字第三一八三號
    原      告  甲○○
    被      告  財政部臺北市國稅局
    代  表  人  張盛和
右當事人間因綜合所得稅事件，原告不服行政院中華民國八十八年九月八日台八八訴
字第三三九八二號再訴願決定，提起行政訴訟。本院判決如左︰
    主  文
原告之訴駁回。
訴訟費用由原告負擔。
    事  實
緣原告係國防部中山科學研究院非軍職員工，八十年度綜合所得稅結算申報，經原核
定增列其取自該院之薪資所得新台幣（下同）二五五、九○○元，併課其當年度綜合
所得稅。原告不服，申經復查結果，未獲准變更，原核定遂依稅捐稽徵法第三十八條
第三項規定重行發單補徵，除應補本稅二四、一三二元外，另加計行政救濟利息一三
四元。原告對復查結果加計之行政救濟利息部分不服，申經復查，未獲變更，經提起
訴願、再訴願亦遭決定駁回，遂提起行政訴訟。茲摘兩造訴辯意旨如次：
原告起訴意旨略以︰一、雖於所得稅法第十四條第一項第三類有規定：「個人之綜合
所得總額，以其全年左列各類所得合併計算之：第三類：薪資所得：凡公、教、軍、
警、公司事業職工薪資及提供勞務者之所得：薪資所得之計算，以在職務上或工作上
取得之各種薪資收入為所得額。前項薪資包括：薪金、俸給、工資、津貼、歲費、獎
金、紅利、各種補助費及按月或按年分期給付之退休金或養老金．．．。」但又按「
左列各種所得，免納所得稅：一、．．．八、中華民國政府或外國政府，國際機構、
教育、文化、科學研究機關、團體，或其他公私組織，為獎勵進修、研究或參加科學
或職業訓練而給與之獎學金及研究、考察補助費等。」此所得稅法第四條第八款為
勵參與研究而設之租稅優惠之明文規定意旨。就此可知，國防部中山科學研究院是為
一發展國防科技所設之研究機關，故其若為勵研究之目的，而給與之金或補助費
，應有此之租稅優惠條款之適用，而無須受所得稅法第十四條第一項第三類規定之拘
束，迨無疑義。二、「但受領之獎學金或補助費，如係為授與人提供勞務所取得之報
酬，不適用之。」此亦為所得稅法第四條第八款為租稅公平，對本款前段所設之限制
規定。故若中科院因勵研究所給與之金或補助費，實為授與人提供勞務所得之報
酬，此為需納稅捐非租稅優惠之對象，此亦理所當然。然就此中科院所給與原告之「
研究補助費」（工作補助費）所得部分，與原核定稽徵機關所爭執之處，為其究屬所
得稅法第四條第八款本文免稅部分抑或但書非免稅部分。依財政部六十八年十一月三
十日台財稅字第三八五○一號函釋對所得稅法第四條第八款但書之判準，是以「通案
依職級按月定額發給」為條件，認定是否為所得稅法文中之「薪資所得」，而薪資所
得，即為「提供勞務之報酬」。然以此方式之解釋疑義，於原決定書中未能有令人折
服之解答，原告實有以下疑惑：(一)在所得稅法條文中並無規定認定報酬之給付方式為
何，何以財政部可單以中科院之給付方式，即為「非免稅」之解釋﹖獎金與補助費究
需為何種給付方式，方符合免稅規定﹖因於八十五年二月八日立法院第一會議室所召
開之公聽會中，財政部賦稅署官員解釋其是依據所得稅法第十四條第一項第三類第二
款為認定。但縱於此法文中固有「補助費」項目之規定，然並不代表其以「×費」、
「×補助」之名即為薪資之一部，如是依所得稅法第四條第八款規定為獎勵研究而發
給，即使使用「×費」、「×補助」名稱為發放，因其早有符合免稅之法源依據，不
能改其租稅優惠之性質。況且，此法文判斷是否為薪資是以按月分期給付之計算標準
，係指退休金或養老金，法文中並無規定如以「依職級按月定時定額」此方式發給，
即為薪資的一部。故此推論可知，顯然財政部台財稅字第三八五○一號函之合法性基
礎實屬可疑，因其係為一補充規定，但其解釋內容卻已凌駕所得稅法法文之上，實已
有違反無法授權之違誤。另又有疑之處是為，若依其函中所示語意，如是為一依個案
發給，但給付方式為職級按月定額發給，此究為免稅抑或非免稅﹖至此更顯然可知，
台財稅字第三八五○一號函之非法、遺漏之處。(二)且縱或台財稅字第三八五○一號函
所示內容設為無誤，若六十九年起中科院未扣繳，亦未告知各所得人應補納，依台財
稅字第三八五○一號函意旨，稽徵機關早即應對中科院及其員工為逃漏稅捐之處罰。
然稽徵機關就發此函之後並未置疑。此是否已表示稽徵機關肯認中科院為符合免稅判
準之發放，以不作為之默示同意此部分為免稅﹖就此之明顯地不作為，顯然長久以來
使得中科院及其員工皆對此產生「信賴」，應有行政法上之「信賴保護」原則之適用
。是故，除非有變更法令解釋，否則據此發放之制度，應是一直為免稅才可謂有「依
法行政」。(三)且就此之薪給，是否整體就為提供勞務之報酬，顯有疑問。因於中科院
將「研究補助費」（工作補助費）給付與原告時，非如復查決定書言，此為薪資之一
部，而應為此補助費已區別其他薪資部分，實為獎勵中科院員工從事研究而編列之獨
立項目，提供勞務之報酬另有他項所得編列。此亦為當年中科院欲延攬國內外優秀研
究人員至該院任職之優惠待遇，何能於多年之後反悔，失信於民。故此，原告認其為
符合所得稅法第四條第八款本文之免稅理由三。(四)中科院所發給之「研究補助費」經
費來源並非中科院自身經常性預算項目，而是由所接受委任之各研究計畫經費支應。
一旦其所屬人員未參與某項計畫，即不得自該計畫經費支領「研究補助費」、「品位
加給」或「技術津貼」等款項。可證明「研究補助費」並非一固定性支給，縱依前引
第三八五○一號函第二點，應屬「按研究計畫個案給付」，依法可免納所得稅。原處
分機關未審酌「研究補助費」經費來源之性質，即逕予認定屬「薪資」，其認定並非
洽當。(五)又於六十八年財政部發布台財稅字第三八五○一號函釋後，自六十九年起，
中科院並未就函中所示為扣繳，亦未如函中所示轉知所得人，並佐以稽徵機關長久以
來對中科院此未扣繳之舉亦未置喙之事實可知，此足認稽徵機關對中科院之行為，早
已默示同意。而此研究補助費（工作補助費）部分縱或經過名稱改變，亦不失其為免
稅之補助費性質，故此部分之所得免稅，依所得稅法第十四條第三類第二項但書規定
納稅義務人無須申報。且於八十一年十一月三日中科院亦曾以（八十一）訓誠字第一
六八三七號函向台灣省北區國稅局說明書襄昔以來免稅之依據及處理方式，台灣省北
區國稅局亦備查在案，並行之有年。故就此事件原處分機關之欲事後徵稅之處分，實
為一依已違背行政前例之行政命令所作成之處分，亦實為一自另為重新認定核課標準
之違法處分。在此，就其內涵尚爭議中，怎可據此即言其後處分核課正確﹖此原告所
認之免稅理由是。(六)又於復查決定書中說明：「．．．且該院對於前述「品位加給」
及「技術津貼」均已依法規定按薪資所得申報扣繳，並填發扣繳憑單送交申請人在案
．．．」云云，認應併課當年所得。然就此說法，實有誤會。因當年中科院早已編列
其為免稅所得，而扣繳憑單之發放，也為受扣繳單位質疑，方為形式發放，仍不認為
其是為應納稅捐薪資之一部。此可由原告扣繳憑單上之項目雖七十九年度以「五○」
此代表薪資項目載記，但此實為誤記。此可於八十年度即以「九二」其他項目載記得
知。就此事實，足見決定書中所言依據實為誤解。三、如前述違法理由皆不成立，退
萬步言，原告於八十年度之是類所得，也無須繳納稅捐。依據八十五年七月三十日增
訂之稅捐稽徵法第一條之一規定：「財政部依本法或稅法所發布之解釋函令，對於據
以申請之案件發生效力。但有利於納稅義務人者，對於尚未核課確定之案件適用之。
」如無申請或解釋函令不利於納稅義務人者，該函令應不得溯及既往。本件因行政院
秘書長於民國八十四年十月十七日以台八十四財三七○○七號函方才為確定之核示，
依據前項規定及依民國七十八年四月二十九日行政院台七十八規字第一○九○四號函
「行政命令生效日期之規定」說明中可見，「．．．至如行政機關本於職權就法規未
規定事項所作補充規定，應自補充規定下達日生效，亦經本院七十一年三月二十四日
台七十一財字第四五四七號函示有案．．．」云云，顯然就此所得稅法文的補充規定
，自六十八年財政部發台財稅第三八五○一號函起，及至八十四年十月十七日止，「
應為核課」之行政命令才正式確定而下達。依前引規定及函示，顯然應自八十四年十
月十八日起方得徵稅，此為自明之理。並且徵稅事項，為對國民之不利處分，若國稅
局欲回溯追繳，實已明顯違反「不利處分應不溯及既往」之行政法原理，故原告主張
駁回原處分，應有理由。四、又按所得稅法第八十九條第二項規定，稽徵單位有義務
先行向扣繳義務人進行賠繳義務之追索。縱或此項補助費是應為繳稅，原告之未申報
、未繳行為實皆因扣繳義務人中科院的錯誤告知，且其亦未履行扣繳之責之故。按法
條意旨，除扣繳義務人行蹤不明或其他情事，致無從追究者，方得逕向納稅義務人徵
收。今中科院並未無從追究，而原核定機關卻逕踐行此向納稅義務人之徵收行為，就
程序面而言，顯然有可議之處！實應先向中科院要求賠繳也。故此亦為原告認為之免
稅理由之一。五、退萬步言，如政府仍欲堅持本件所涉之「研究補助費」為薪資之一
部分，但於原告自中科院退休時，退休金計算之基準為薪資之全部，而國防部發給退
休金時卻將「研究補助費」排除於「薪資」外，同為國家行政院下屬部會，財政部為
增加稅收而將「研究補助費」計入薪資而欲補徵所得稅，國防部卻為節省退休金之發
放而為相反之解釋，致使原告於兩方面均受不利之結果，雖原告向行政院請求協調其
見解，至今未見回復。是否官員得以任意兩面顛倒法律文義，欺壓人民卻又振振其詞
？原告以為，同一事實之認定，政府之認定結果應該相同，令人民得有適從。原處分
及一再訴願決定均有違誤，請均予撤銷等語。
被告答辯意旨略謂︰一、按「經依復查、訴願或行政訴訟程序終結決定或判決應補繳
稅款者，稅捐稽徵機關應於復查決定或接到訴願決定書，或行政法院判決書正本後十
日內，填發補繳稅款繳納通知書，通知納稅義務人繳納；並自該項補繳稅款原應繳納
期間屆滿之次日起，至填發補繳稅款繳納通知書之日止，按補繳稅額，依原應繳納稅
款期間屆滿之日郵政儲金匯業局之一年期定期存款利率，按日加計利息，一併徵收。
」、「納稅義務人未繳納稅款而申請復查，稅捐稽徵機關於復查決定通知納稅義務人
時，應就復查決定之應納稅額，依本法第三十八條第三項後段規定加計利息填發繳款
書，一併通知納稅義務人繳納。」分別為稅捐稽徵法第三十八條第三項及同法施行細
則第十二條所明定。二、本件原告因不服本局核定增列其薪資所得二五五、九○○元
，並補徵本稅二四、一三二元，申經復查未獲變更，原核定依前揭法條規定，依原限
繳日八十五年十二月十五日之次日起，至復查決定後填發補繳稅款繳納通知書八十六
年一月十八日止計三十四天，按郵政儲金匯業局之一年期定期存款利率，加計行政救
濟利息一三四元（計算式：24,132×34/365×6%=134）。三、另原告八十年度綜合所
得稅結算申報，經原核定增列薪資所得二五五、九○○元，併課其當年度綜合所得稅
，原告不服提起行政救濟乙案，業經大院於八十八年二月二十六日以八十八年度裁字
第一八九號判決書駁回確定在案，本件原告訴稱內容有關本稅部分之理由，程序顯有
未合。綜上論述，原處分及所為復查、訴願、再訴願決定並無違誤，請判決駁回原告
之訴。
    理  由
按「經依復查、訴願或行政訴訟程序終結決定或判決應補繳稅款者，稅捐稽徵機關應
於復查決定或接到訴願決定書，或行政法院判決書正本後十日內，填發補繳稅款繳納
通知書，通知納稅義務人繳納；並自該項補繳稅款原應繳納期間屆滿之次日起，至填
發補繳稅款繳納通知書之日止，按補繳稅額，依原應繳納稅款期間屆滿之日郵政儲金
匯業局之一年期定期存款利率，按日加計利息，一併徵收。」、「納稅義務人未繳納
稅款而申請復查，稅捐稽徵機關於復查決定通知納稅義務人時，應就復查決定之應納
稅額，依本法第三十八條第三項後段規定加計利息填發繳款書，一併通知納稅義務人
繳納。」分別為稅捐稽徵法第三十八條第三項及同法施行細則第十二條所明定。本件
原告因不服被告核定增列其薪資所得二五五、九○○元，並補徵本稅二四、一三二元
，申經復查未獲變更，原核定依原限繳日八十五年十二月十五日之次日起，至復查決
定後填發補繳稅款繳納通知書八十六年一月十八日止計三十四天，按郵政儲金匯業局
之一年期定期存款利率，加計行政救濟利息一三四元（計算式：24,132×34/365×6%
=134），揆諸首揭規定，並無不合。另原告八十年度綜合所得稅結算申報，經原核定
增列薪資所得二五五、九○○元，併課其當年度綜合所得稅，原告不服提起行政救濟
乙案，業經本院於八十八年二月二十六日以八十八年度裁字第一八九號裁定駁回原告
之訴確定在案，原告仍就本稅部分再行爭執，自不足採。綜上，原課稅處分既無違誤
，則本件加計利息之處分，即無不合，復查及一再訴願決定遞予維持，亦無違誤，原
告起訴論旨，難認有理由，應予駁回。
據上論結，本件原告之訴為無理由，爰依行政訴訟法施行法第二條、行政訴訟法第九
十八條第三項前段，判決如主文。
中    華    民    國     八十九      年     十一     月      十六       日
                    最 高 行 政 法 院  第 三 庭
                                審 判 長 法  官      曾  隆  興
                                         法  官      劉  鑫  楨
                                         法  官      徐  樹  海
                                         法  官      鄭  淑  貞
                                         法  官      林  家  惠
右  正  本  證  明  與  原  本  無  異
                                         法院書記官  陳  盛  信
中    華    民    國     八十九      年     十一     月      十七       日


司法院資訊處製作；財團法人民間司法改革基金會備份。
